【裁判字號】    98,台上,2199
【裁判日期】    980423
【裁判案由】    違反貪污治罪條例等罪
【裁判全文】
最高法院刑事判決            九十八年度台上字第二一九九號
上  訴  人  台灣高等法院台中分院檢察署檢察官
上  訴  人
即  被  告  甲○○
選任辯護人  蔡振修律師
上  訴  人
即  被  告  乙○○
選任辯護人  王炳輝律師
被      告  丙○○
上列上訴人等因被告等違反貪污治罪條例等罪案件，不服台灣高
等法院台中分院中華民國九十六年十二月二十日第二審判決（九
十四年度上訴字第二四三九號，起訴案號：台灣苗栗地方法院檢
察署九十一年度偵字第三三一０、三五八四＜原判決漏載以上偵
字案號＞、四八四八號，九十二年度偵字第一０七五、一０七六
、二一九一號），提起上訴，本院判決如下：
    主  文
原判決關於甲○○、丙○○部分及乙○○行使公務員登載不實公
文書部分均撤銷，發回台灣高等法院台中分院。
    理  由
本件原判決撤銷第一審關於關於上訴人即被告甲○○、被告丙○
○部分及上訴人即被告乙○○行使公務員登載不實公文書部分之
科刑判決，就其中甲○○、乙○○部分，改判論甲○○以公務員
，對於職務上之行為，收受賄賂罪，及共同連續公務員明知為不
實之事項，而登載於職務上所掌之公文書，足以生損害於公眾罪
（分別處有期徒刑參年捌月，褫奪公權參年，減為有期徒刑壹年
拾月，褫奪公權壹年陸月，及為相關從刑之宣告；及處有期徒刑
壹年貳月，減為有期徒刑柒月。主刑部分定其應執行有期徒刑貳
年肆月）；及論乙○○以共同連續公務員明知為不實之事項，而
登載於職務上所掌之公文書，足以生損害於公眾罪，處有期徒刑
壹年參月，減為有期徒刑柒月又拾伍日。另就甲○○、丙○○被
訴涉犯貪污治罪條例第四條第一項第五款對於違背職務之行為收
受不正利益罪嫌部分（丙○○為謝國良轉交賄款予李富祥＜已死
亡，另經原審判決不受理＞，被訴涉犯貪污治罪條例第十一條第
一項行賄罪嫌部分，第一審漏未判決，非本件上訴效力所及，不
在本件發回範圍），甲○○被訴涉犯貪污治罪條例第六條第一項
第四款之對於主管之事務圖利部分，經原審審理結果，認為均不
能證明其等犯罪，因而就甲○○上開被訴部分及丙○○部分撤銷
第一審有罪之判決，均改判諭知其等無罪。固非無見。
惟查：一、貪污治罪條例第五條第一項第三款之公務員對於職務
上之行為收受賄賂或不正利益罪，以其收受之財物或不正利益，
與公務員職務上之行為有對價關係為成立要件；且所謂與職務上
之行為有對價關係，係指公務員踐履其職務範圍內所應為或得為
之特定行為，經他人以賄賂或不正利益予以買通者而言。故二者
間如何具有對價關係，應在有罪判決書內明確記載認定，始足為
適用法律之依據。原判決事實欄載稱林昌洪（經第一審通緝）、
謝國良（另經第一審判決有罪確定）於私自築路及竊取林木期間
，有意繼續爭取打撈集運漂流木之工程，乃共同於民國九十一年
一月七日中午，由謝國良利用行政院農業委員會林務局（下稱林
務局）東勢林區管理處（下稱東勢林管處）雙崎工作站（下稱雙
崎工作站）在台中縣東勢鎮金河邊餐廳舉辦員工劉家雨退休歡送
餐會之際，由有犯意聯絡之劉源章（另經第一審判刑確定）轉送
現金新台幣（下同）三萬元賄款予甲○○，甲○○明知為賄款，
仍對於職務上之行為而收受之等情；並於理由說明：甲○○自九
十一年一月十六日起調雙崎工作站烏石坑護管所協辦林政業務及
負責大安溪一二六、一三０林班巡視，護管人員職務工作內容，
原則依據「行政院農業委員會林務局森林護管工作要點」從事林
班護管工作，至林政協辦工作內容，係指協助「林政主辦」辦理
林政業務，雖甲○○當時「尚未接任林政協辦業務，惟謝國良主
觀上既係希望經由林欽火（雙崎工作站麻必浩護管所之技術員兼
主管，業經原審另案判決免刑確定）、甲○○協助提案、會勘，
使南坑溪集運木材乙案能順利核准，自堪認定甲○○係對於將來
職務上之行為收受賄賂」各等情。但其又依東勢林管處九十五年
七月二十五日勢範字第0953280359號函覆稱：「九十年十二月間
，謝國良並未就南坑溪段撿拾漂流木集運工程，向雙崎工作站提
出正式聲請，本處亦查無相關資料。」另依卷內資料，在「合誠
土木包工業」得標承運大安溪事業區第一０三、一０四林班大安
溪河床士林壩至天狗嘴段漂流木打撈集運工程（工作期間自九十
年十一月二十七日起至同年十二月六日，並延長至同年月十二日
止）之後，東勢林管處及雙崎工作站並未另行發包其他漂流木打
撈集運工程，東勢林管處嗣後亦未辦理南坑溪段漂流木打撈集運
工程，謝國良亦未就南坑溪段撿拾漂流木集運工程正式提出聲請
，而謝國良、劉源章等人固證稱甲○○曾經參加宴飲，但未說明
是否曾就盜採林木及集運漂流木之情事與甲○○有所接洽，自難
僅憑甲○○曾經參加餐會，即認定甲○○係接受不正利益等語（
見原判決第三、四、一九、二０、六五、六六）。然謝國良等為
爭取承攬而行賄相關人員之打撈集運漂流木工程，如何係屬甲○
○所接任協辦林政業務或林班巡視之職務上行為？且倘謝國良等
交付賄款予甲○○當時，或其前後，未就盜採林木或有意承攬集
運漂流木工程之事與甲○○有所接洽，東勢林管處並無該集運漂
流木之工程，謝國良又未有該工程相關聲請案之提出，則甲○○
究竟係基於何項職務上行為，抑或為違背職務之行為為對價關係
，而收受賄賂，俱難謂已盡詳明。此與甲○○收受賄賂罪責之論
定至有關係，原判決未為翔實記載認定，僅憑行賄者主觀上之意
思，執為認定甲○○係對於將來職務上之行為收受賄賂之依據，
自嫌速斷。二、刑法第二百十六條之行使偽造、變造、登載不實
或使登載不實事項之文書罪，其所謂行使，係指提出該項文書，
本於其內容有所主張者而言。依原判決事實之認定，雙崎工作站
站長李富祥與乙○○（雙崎工作站林政業務主辦）、甲○○等人
，於九十一年一月二十一日前往南坑溪上游勘查發現有材積九十
一立方公尺之漂流木，為使採購金額十萬元以下者，不用上網公
開招標，只由主管李富祥指定三家廠商比價，即可變相指定得標
廠商，乃於職務上所掌之鋼印使用情形登記表上，偽載發現漂流
木材積僅二十餘立方公尺，而壓低材積數量以規避政府採購法之
規定，並具函「陳報」東勢林管處審核；復於同年三月四日接獲
警方通知查獲苗展砂石場堆置有林昌洪、謝國良等人自南坑溪竊
取之珍貴木材後，為掩飾所轄區域遭盜伐之嚴重性，而與乙○○
、甲○○共同製作內容不實之報告書（記載被害林木係巡山員吳
金淼於九十一年三月四日所發現）、東勢林區管理處國有林大安
溪河床漂流木每木調查表、森林被害報告書、「大安溪事業區第
一０三林班莠民疑似侵佔大安溪漂流木價格查定書」，均將各該
文書「陳報」東勢林管處審核，藉以掩飾其等未能於警方查獲前
即發現、取締盜伐情節，並圖推卸管理疏失責任，均足生損害於
林務局及東勢林管處對林政業務管理之正確性各等情。倘若無訛
，乙○○、甲○○等就上揭登載不實之公文書，既均經陳報至東
勢林管處審核，以達其等隱瞞事實真相之目的，並足生損害於林
務局及東勢林管處對林政業務管理之正確性，則其等所為似非僅
止於機關內部例行之公文層轉核章而已，是否已藉公文流程之上
陳於上級機關，以實現對各該文書內容有所主張之目的，而達於
行使之階段，即非無疑。原審未斟酌及此，遽認乙○○、甲○○
之上開行為，尚未至對文書內容有所主張，與文書行使之要件不
相當（見原判決第四六、四七頁），所為論斷自難謂允洽。三、
客觀上為法院認定事實及適用法律基礎之證據，雖已調查而其內
容尚未明瞭者，即與未經調查無異，如遽行判決，仍屬應於審判
期日調查之證據而未予調查之違法。經查：(一)、證人即已判刑確
定之李鴻全於法務部調查局台中縣調查站（下稱台中縣調查站）
供稱：約在九十年底、九十一年初，伊確曾與謝國章（業經第一
審另案判刑確定）、丙○○（東勢林管處政風室課員）及劉源章
等人至台中縣東勢鎮金河邊餐廳用餐，其間謝國章與丙○○等人
討論有關南坑溪漂流木打撈及集運事宜，與丙○○、劉源章等吃
飯，都是謝國良邀請、請客，伊與謝國良告知李富祥，已將部分
漂流木載至苗展砂石場及南坑溪口，並催促其進行會勘、補辦發
包作業等語，嗣於檢察官偵查中亦稱：其在調查站均係依其意思
而為陳述，李富祥與謝國良係由丙○○介紹認識等語，此與詹惠
如（謝國良之女友）證述：謝國良招待李富祥、甲○○、丙○○
等人用餐，大部分都在講希望許可打撈漂流木之事等語大致相符
（見第三五八四號偵查卷第一七、一八、二０、三二、三三、四
七、四八頁）。參酌丙○○於九十二年三月四日在台中縣調查站
供稱：伊約於三年前在某餐會中與謝國良相識，曾向謝國良借貸
十萬元及二十萬元，謝國良確曾向其表示有意承攬南坑溪木材集
運工程等語，於檢察官偵查中仍稱：謝國良在完成大安溪事業區
大安溪河床士林壩至天狗嘴段漂流木打撈集運工程後，曾向伊表
示有意再往上游進行漂流木打撈集運工作等語（見第一０七五號
偵查卷第一四至一九、五０頁），及甲○○、林欽火均經原判決
認定有收受謝國良交付賄賂之情事，丙○○復被訴於九十一年一
月十六日劉家雨退休歡送餐會中，為謝國良轉交行賄款八萬元予
李富祥，涉犯貪污治罪條例第十一條之行賄罪嫌（此部分第一審
漏未判決）；如果無訛，甲○○、丙○○與謝國良等人間似極熟
稔，並知悉謝國良等人與其等結識之目的，係意在承攬南坑溪木
材集運工程，則其等猶接受謝國良等之飲宴招待，是否屬對於職
務上之行為或起訴書所載對於違背職務之行為而收受不正利益，
自非無詳求之餘地。原審未斟酌上列事證，深入查究，即認不能
證明甲○○、丙○○有該犯行，自嫌調查職責未盡。(二)、李鴻全
取得承攬雙崎工作站自苗展砂石場運送查獲林木五十一根至東勢
林管處舊址儲木場之工程後，於九十一年三月十四日由司機陳基
昌、李隆譁、姜雲貴載運部分經在現場截鋸之林木共三台合計五
十三根至東勢林管處儲木場，由吳金淼（經第一審判處有期徒刑
八月，緩刑參年確定）、徐進義、張文慶擔任押運，但李鴻全等
仍從中竊得四台板車之林木，運至卓蘭鎮拓泰砂石場，並出售其
中二台予羅元鉦（另案經起訴處分），此為原判決所認定之事實
。而依李鴻全於偵查中證述：「（問：這些私運之木材，那天是
何時開始在苗展砂石場吊載？）是當天（九十一年三月十四日）
下午二、三點開始吊載作業，約下午五點半之前出發，因為一定
要在六點前運出，否則途中會有竹林派出所的人攔下臨檢。」「
（問：那天（九十一年三月十四日）下午你們在苗展吊運私運木
材時，有無公務員在場？）當天上午有先出二車木材至雙崎工作
站，卸完已中午押車，公務員就沒有跟來，我們逕自回苗展砂石
場運這批木材。」「（問：公務員在苗展點時，是五十一根，而
最後運至雙崎工作站時也五十一根，為何你們仍能私自運出木材
？）因為甲○○跟我說，為了運載方便可以裁切，鋸斷木材，但
根數只能多不能少，印象中我運至林務局有五十二、五十三根木
材。我是算好數目把他裁切，這些數目是多出來的。」「（問：
這是何人教你們的？）是那些公務員教我們的，是甲○○教我們
的。」等語，及張文慶於偵查中供陳：其押運林木至儲材場大門
，將押運單交吳金淼後即回辦公室等語，徐進義亦稱：伊騎機車
押一部車至儲木場，只見到司機一人等詞（見偵字第三五八四號
卷三第一四三頁，同號卷一第二０四、二０八頁），互為印證，
並徵之甲○○與李鴻全原即多次相聚飲宴而熟識，並無過節，李
鴻全似無憑空誣指甲○○涉案之必要，是以李鴻全上揭指證甲○
○協助其竊取林木部分，可否憑信，原審未加查究釐清，即認甲
○○並無被訴之上揭圖利犯行，亦難認已臻允洽。以上或為檢察
官及被告乙○○、甲○○上訴意旨所指摘，或為本院得依職權調
查之事項，應認原判決關於上開部分均有撤銷發回更審之原因。
又依公訴意旨，乙○○等人係為規避政府採購法之規定，使謝國
良等人取得集運漂流木之合約，而故意為材積數量之不實記載，
嗣果違反政府採購法規定，以虛偽比價之方式使李鴻全等人取得
該運送工程等情（見起訴書犯罪事實四、六），準此，其前後各
個行為間，有無修正前刑法第五十五條後段規定之「犯一罪而其
方法或結果之行為犯他罪名者」之牽連關係，即值研酌。更審判
決倘認乙○○另被訴涉犯政府採購法第八十七條第五項罪嫌部分
（此部分經原審維持第一審無罪之判決，另行駁回檢察官之第二
審上訴），與前揭其餘部分有刑法修正前牽連犯之裁判上一罪關
係，依審判不可分原則，自應併予審判。且依政府採購法第十八
條第一項規定：「採購之招標方式，分為公開招標、選擇性招標
及限制性招標。」及第四項規定：「本法所稱限制性招標，指不
經公告程序，邀請二家以上廠商比價或僅邀請一家廠商議價。」
觀之，該所謂「比價」或「議價」，要屬機關採購招標之一種方
式。再參酌同法第二十條第三款「廠商準備投標……。」第二十
一條第二項：「未列入合格廠商名單之廠商請求參加特定招標時
，……於審查合格後，邀其投標。」及第二十五條有關廠商「共
同投標」等規定，暨其第八十七條第五項立法理由第一項亦謂：
「增訂第五項，以處罰借用他人名義或證件投標或容許他人借用
本人名義或證件參加投標之行為人。」等語，足見政府採購法上
所謂之「投標」，係指廠商參與機關採購招標之行為而言。自不
容就上揭「比價」、「議價」之招標方式，與廠商之「投標」行
為相為混淆。原判決理由以本件就苗展砂石場集運之招標，係限
制性招標，廠商到場「比價」、「議價」，並非「投標」，而認
與政府採購法第八十七條第五項規定「投標」之犯罪構成要件不
符，即有可議。案經發回，自應一併注意及之。
據上論結，應依刑事訴訟法第三百九十七條、第四百零一條，判
決如主文。
中    華    民    國  九十八  年    四    月  二十三  日
                      最高法院刑事第九庭
                          審判長法官  邵  燕  玲
                                法官  李  伯  道
                                法官  孫  增  同
                                法官  李  英  勇
                                法官  蔡  彩  貞
      本件正本證明與原本無異
                                      書  記  官
中    華    民    國  九十八  年    四    月  二十九  日
                                                      v


司法院資訊處製作；財團法人民間司法改革基金會備份。
